【裁判字號】    99,訴,2090
【裁判日期】    991214
【裁判案由】    損害賠償
【裁判全文】
臺灣臺北地方法院民事判決              99年度訴字第2090號
原      告  邱書華
被      告  陳其聰
            陳莊桂珠
前列二人共同
訴訟代理人  何俊墩律師
上列當事人間請求損害賠償事件，本院於民國99年12月8日言詞
辯論終結，判決如下：
    主  文
被告陳莊桂珠應給付原告新臺幣肆佰肆拾萬元，及自民國九十
九年五月十二日至清償日止，按年息百分之五計算之利息。
原告其餘之訴駁回。
訴訟費用由被告陳莊桂珠負擔二分之一，餘由原告負擔。
本判決第一項於原告以新臺幣壹佰肆拾柒萬柒仟元供擔保後，得
假執行；但被告陳莊桂珠以新台幣肆佰肆拾萬元供擔保後，得
免為假執行。
原告其餘假執行之聲請駁回。
    事實及理由
甲、程序部分：
    按訴狀送達後，原告不得將原訴變更或追加他訴，但擴張或
    減縮應受判決事項之聲明者，不在此限，民事訴訟法第 255
    條第1項第3款定有明文。查原告起訴時係請求被告給付其新
    臺幣（下同） 450萬元及自起訴狀繕本送達翌日起至清償日
    止依年息百分之五計算之利息，嗣縮減請求金額為 443萬元
    ，核其所為訴之變更，合於前開規定，應予准許。
乙、實體部分：
一、原告起訴主張：原告與訴外人陳世容為朋友關係，於民國97
    年11月間，陳世容自高雄北上請其收留，伊遂提供所有之門
    牌號碼為臺北縣新店市○○○街18巷4弄14號3樓之房屋（下
    稱系爭房屋）予陳世容居住。惟陳世容自90年10月17日起，
    即因躁鬱症而有醫院就診紀錄，且有購物失控現象，並有服
    用鋰鹽、思樂康等藥物之情形，而有時出現手抖嗜睡等副作
    用，導致職業功能受損，並有多次自殺紀錄。陳世容嗣後於
    98 年7月間，獲得至台大醫院麻醉部之工作機會，試用期為
    3個月。詎於98年9月21日，陳世容因故在工作地點與醫師發
    生爭吵，而被該院麻醉護理長林碧珠開除，導致陳世容情緒
    不穩，躁鬱症復發，而於翌日凌晨在系爭房屋內自殺身亡，
    肇致系爭房屋成為俗稱之凶宅。該屋不但自事故日起閒置至
    今，且因賣相不佳，房價下跌一半，原告因此受有系爭房地
    之交易價值因此減損之損害。陳世容明知系爭房屋非其所有
    ，應知其若於系爭房屋內自殺死亡，將使系爭房屋成為凶宅
    ，日後難以出租或者出售，然陳世容仍在系爭房屋內自殺身
    亡，自屬侵害原告就系爭房屋之所有權權利，被告陳莊桂珠
    為陳世容之母親、被告陳其聰為陳世容之兄，就原告所有系
    爭房地價值下跌所受之損害，依法應連帶負賠償責任。爰依
    繼承關係與侵權行為之法律關係，訴請被告賠償原告因此所
    受之損害，並聲明：（一）被告應給付原告新臺幣443萬元
    ，及自起訴狀繕本送達翌日起至清償日止，按年利率百分之
    五計算之利息；（二）原告願供擔保，請准宣告假執行。
二、被告抗辯略以：
（一）依民法第1138條規定，被繼承人死亡實無配偶及直系血親
      卑親屬時，即由第二順位之父母繼承，而非由第二順位之
      父母與第三順位之兄弟姊妹共同繼承。本件被繼承人陳世
      容於98年 9月22日死亡時係未婚，並無子女，其父陳炯炤
      於97年7月2日死亡，遂由其母即被告陳莊桂珠繼承，因而
      原告對被告陳其聰即陳世容之兄起訴於法無據。
（二）被繼承人陳世容生前係一名專業護士，並任職於台大醫院
      麻醉部之契約護理師。而陳世容之所以自殺實因受原告長
      期家庭暴力侵害所致，此由陳世容遺留下之書信可證，因
      而原告請求賠償損害，顯非合理。又原告所謂系爭不動產
      發生跌價之證據為何？並未見其提出。據此聲明：駁回原
      告之請求及假執行之聲請。
三、兩造不爭執之事實：
（一）原告於97年11月間，供其所有門牌號碼為臺北縣新店市○
      ○○街18巷4弄14號3樓之房屋予陳世容居住。
（二）陳世容於98年 9月22日而於翌日凌晨自行施打Citosol、
       Genso等藥物導致藥物中毒，呼吸衰竭而死亡，並陳屍於
      系爭房屋中。
（三）被告陳莊桂珠為陳世容之法定繼承人，且未於法定期間拋
      棄繼承與限定繼承之情事，
四、得心證之理由：
（一）本件原告於97年11月間，提供其所有門牌號碼為臺北市○
      ○○街18巷4弄14號3樓之房屋予陳世容居住；陳世容於98
      年9月22日凌晨自行施打Citosol、Genso等藥物導致藥物
      中毒，呼吸衰竭而死亡，並陳屍於系爭房屋中；被告陳莊
      桂珠為陳世容之法定繼承人，且未於法定期間拋棄繼承與
      限定繼承之情事，為兩造所不爭執，並有臺灣臺北地方法
      院檢察署相驗屍體證明書、陳世容之遺書及財政部臺灣省
      南區國稅局遺產稅免稅證明書、遺產稅不計入遺產總額證
      明書影本及、繼承系統表、戶籍謄本等資料為證，堪信真
      實。
（二）按因故意或過失，不法侵害他人之權利者，負損害賠償責
      任，民法第184條第1項前段定有明文。又所有權之權能係
      指所有人於法令限制之範圍內，得自由使用、收益、處分
      其所有物，並排除他人之干涉，亦為民法第 765條所明定
      。然其使用系爭房屋之方式，仍不應逾越系爭房屋原本供
      人日常生活居住之目的。本件陳世容於系爭房屋內自殺，
      衡情其動機與目的應為結束其生命，應無欲以此方式造成
      系爭房屋價值減損之故意，然陳世容既為通過國家專門職
      業及技術人員考試之護理專業人員，係具一般智識、能力
      之人，當能認知其如於系爭房屋內自殺身亡，勢將使系爭
      房屋成為社會大眾所謂之「凶宅」，他人將心生畏懼而不
      敢貿然於系爭房屋內生活居住，系爭房屋因此難以出租或
      者出售，屋主將因此受有損害，且並無事證足以證明陳世
      容當時有無法注意、理解與認知上開情事之狀況，然陳世
      容仍然選擇於系爭房屋內以自行施打Citosol、Genso等藥
      物導致藥物中毒之方式自殺身亡，則陳世容對於其自殺死
      亡造成系爭房屋價值減損一事，難謂其無過失。至被告雖
      辯解陳世容自殺係因原告對其施以家庭暴力之故，然因陳
      世容罹有躁鬱症之疾病，有其診斷證明書在卷可稽（本院
      卷，頁117、118），且經訊之證人林碧珠及臺大醫院麻醉
      部護理長林碧珠復證述，陳世容曾於98年 8月間至臺大醫
      院應徵護理人員，於試用期間工作上適應不是很好，最後
      一天工作時，因操作儀器上不是很熟悉，所以遭醫師責怪
      ，當天伊即與陳世容溝通，陳世容同意不來上班等語（99
      年12月 8日言詞辯論筆錄，本院卷，頁266、267），核與
      原告所述情節相符；參以依陳世容所留遺書謂「雖然書華
      待我很好，但病一起來就換一個人一張臉，我已38歲，又
      跟他似夫妻，願將名下財產全歸他所有 ...希望家人別為
      難他，畢竟很多情緒他不能控制，我常體諒他，希望家人
      也是，這是遲早會來的日子」等語，可見陳世容對原告語
      多關懷，是難認陳世容自殺係原告暴力行為所導致，故被
      告辯解，殊難採信。綜上，系爭房屋因陳世容於屋內自殺
      死亡，而產生交易價值貶損之後果，自屬對於原告就系爭
      房屋之收益處分造成侵害，原告主張其就系爭房屋之所有
      權因此受有侵害，應屬有據。
（三）又按負損害賠償責任者，除法律另有規定或契約另有訂定
      外，應回復他方損害發生前之原狀。不能回復原狀或回復
      顯有重大困難者，應以金錢賠償其損害，民法第213條第1
      項、第 215條分別定有明文。再按當事人已證明受有損害
      而不能證明其數額或證明顯有重大困難者，法院應審酌一
      切情況，依所得心證定其數額，民事訴訟法第222條第2項
      亦有明文。經查：陳世容在原告所有系爭房屋內自殺，係
      侵害原告之權利，已如前述。而經由華信不動產估價師事
      務所鑑定系爭房屋於正常情形下之市價，及因發生自殺身
      亡事件後，如欲出售則殘餘市值為何，依據前開事務所勘
      估擬評發生非自然死亡事件情形下與未發生該身亡事件分
      別之市場價格，鑑定報告就發生非自然身故情形不動產之
      評估價值結論略以：「 ...經本估價師對勘估標的進行產
      權、一般因素、區域因素、個別因素、不動產市場現況及
      勘估標的依最有效使用情況下與本估價師專業意見分析後
      ，採用比較法及收益法評估勘估標的於正常條件下之建坪
      單價，另據委託者表示，由於本案勘估標的1667建號屋內
      曾發生非自然死亡事件，即俗稱之『凶宅』，凶宅通常對
      於住戶心理層面可能造成負面影響，在不動產市場的接受
      度亦較低，連帶造成房價低落。經調查近鄰地區凶宅市場
      交易行情，以及訪談當地不動產業者結果， ...評估本案
      勘估標的凶宅價格約為市場正常交易價格之百分之五十。
      各方法評估結果及最終價格決定如下：（一）勘估標的之
      建坪單價：1.正常條件下之比較價格：每坪為18萬9733元
      ；2.正常條件下之收益價格：每坪17萬6217元；考量本案
      勘估標的為凶宅，最後決定勘估標的之建坪單價：每坪9
      萬1500元。（二）勘估標的時值總價：443萬1077元。」
      （詳鑑定報告，頁2、3，外放證物）。房屋發生非自然事
      故死亡，亦即是否發生兇殺或自殺致死之情形，因屬於交
      易情形應揭露之事項之一，由鑑定報告可知，當屬影響交
      易人買賣房地交易價格因素之一；前開鑑定報告曾探訪相
      鄰地區相仿之非自然身故情形成交價格減損之案例，及訪
      問不動產從業相關人士，普遍認不動產價值減損價值約為
      百分之五十；又一般人購屋居住對於房屋有非自然身故情
      形多有忌諱，雖心態程度不一，且亦有可能因宗教或時間
      或對系爭房屋施以民俗儀式降低此因素之影響，然經審酌
      上情及全辯論意旨之一切情況，前開鑑定報告就發生非自
      然身故情形不動產減損之價值之鑑定，尚屬適當，亦即其
      價值為一般市價之百分之五十。至被告雖辯稱此為「想像
      中的損失」，且系爭不動產曾設定最高限額抵押 480萬元
      ，顯見前開估價有所疑義云云。惟系爭不動產經專業估價
      師以比較法、收益法並調查當地市場交易行情，訪談當地
      不動產業者，而作成上開估價結論，已如上述，是被告空
      言此為「想像中的損失」，尚無可取；而該不動產雖曾設
      定最高限額抵押 480萬元，然此係設定於本件陳世容自殺
      事件發生前，銀行自未能評估其價值，因而無法以此證明
      系爭不動產之價值。綜上，陳世容因在系爭房屋內自殺，
      侵害原告之所有權，不能回復原狀，依原告主張，應賠償
      系爭房屋價值貶損443萬元，為有理由。
（四）按繼承人自繼承開始時，除本法另有規定外，承受被繼承
      人財產上之一切權利、義務。繼承人對於被繼承人之債務
      ，負連帶責任。民法第1148條第1項、第1153條第1項定有
      明文。又按給付有確定期限者，債務人自期限屆滿時起，
      負遲延責任；給付無確定期限者，債務人於債權人得請求
      給付時，經其催告而未為給付，自受催告時起，負遲延責
      任，其經債權人起訴而送達訴狀，與催告有同一之效力；
      又遲延之債務，以支付金錢為標的者，債權人得請求依法
      定利率計算之遲延利息；應付利息之債務，其利率未經約
      定，亦無法律可據者，週年利率為百分之五，民法第 229
      條第1項、第2項、第233條第1項前段、第 203條亦有規定
      。本件陳世容因過失侵害上訴人之所有權，應負侵權行為
      損害賠償責任，其死亡後應由繼承人負賠償責任。而陳世
      容之繼承人為其母即被告陳莊桂珠，有財政部臺灣省南區
      國稅局遺產稅免稅證明書、遺產稅不計入遺產總額證明書
      影本及、繼承系統表、戶籍謄本等資料為證，是原告主張
      依據民法第184條第1項前段規定及繼承之法律關係，請求
      被告陳莊桂珠應賠償443萬元，及自起訴狀繕本送達翌日
      起至清償日止，按年息百分之五計算之利息，為有理由，
      應予准許。至原告請求被告即陳世容之兄陳其聰亦應賠償
      一節，因被告陳其聰並非陳世容之繼承人，是原告對其請
      求顯然於法無據，為無理由，應予駁回。
五、綜上所述，原告本於繼承與侵權行為之法律關係，請求被告
    陳莊桂珠給付443萬元及自起訴狀繕本送達翌日即99年5月12
    日起至清償日止，按年利率百分之五計算之利息，為有理由
    ，應予准許。
六、本案事證已臻明確，兩造其餘主張與攻擊防禦方法，經核均
    與本案判決結果無影響，爰不一一予以審酌，附此敘明。
七、兩造各陳明願供擔保，請准宣告假執行及免為假執行，經核
    原告勝訴部分，合於法律規定，爰分別酌定相當之擔保金額
    宣告之。
八、據上論結，本件原告之訴為有理由，依據民事訴訟法第79條
    ，判決如主文。
中    華    民    國    99    年     12    月   14    日
                  民事第三庭    法  官  曾益盛
以上正本係照原本作成。
如對本判決上訴，須於判決送達後20日內向本院提出上訴狀。如
委任律師提起上訴者，應一併繳納上訴審裁判費。
中    華    民    國    99    年     12    月   14    日
                                書記官  蔡月女

司法院資訊處製作；財團法人民間司法改革基金會備份。
